【裁判字號】    99,上訴,907
【裁判日期】    990520
【裁判案由】    毒品危害防制條例
【裁判全文】
臺灣高等法院刑事判決                 99年度上訴字第907號
上  訴  人
即  被  告  甲○○
指定辯護人  許華雄律師
上列上訴人因違反毒品危害防制條例案件，不服臺灣板橋地方法
院98年度訴字第3496號，中華民國99年1月21日第一審判決（起
訴案號：臺灣板橋地方法院檢察署98年度偵字第15009號），提
起上訴，本院判決如下：
    主  文
上訴駁回。
    事  實
一、甲○○曾於民國95年間，因施用第一、二級毒品案件，經法
    各判處有期徒刑8月、4月，嗣減為有期徒刑4月、2月確定；
    另因轉讓毒品案件，經法院判處有期徒刑1年8月確定；上開
    3罪嗣經法院裁定應執行有期徒刑1年11月，於97年3月14日
    假釋縮刑執行完畢。詎甲○○仍不知悔改，明知海洛因屬毒
    品危害防制條例第2條第2項第1款所明定列管之第一級毒品
    ，不得販賣，竟分別為下列販賣海洛因之犯行：(一)甲○○基
    於販賣第一級毒品之犯意，於98年5月1日下午8時許，由乙
    ○以所持用之0000000000號行動電話與甲○○所持用之0000
    000000號行動電話聯絡，談妥交易之時間及地點後，於同日
    下午9時許（起訴書誤載為下午11時50分許），在臺北縣三
    重市○○路○段附近，以新臺幣（下同）3千元之代價，販賣
    重量不詳之海洛因1包與乙○，並收取乙○所交付之購毒價
    金3千元，以此方式牟利。(二)甲○○另基於販賣第一級毒品
    之犯意，於98年5月21日下午3時許，由陳叔寶以持用之0000
    000000號行動電話與甲○○持用之0000000000號行動電話聯
    絡，談妥交易之時間及地點後，於同日下午6時許，在臺北
    縣樹林市○○路106號（起訴書及原判決均誤繕為168號）之
    某加油站，以1千元之代價，販賣不詳重量之海洛因1包與陳
    叔寶，並收取陳叔寶所交付之購毒價金1千元，以此方式牟
    利。嗣於同年月26日下午11時50分許，在臺北縣蘆洲市○○
    街43號前為警查獲，並扣得0000000000號門號SIM卡1張及與
    本案無關之海洛因1包（淨重0.23公克）、殘渣袋1包、分裝
    袋16只、分裝匙1支、針筒1支及0000000000號門號SIM卡1張
    等物。
二、案經臺北縣政府警察局蘆洲分局移送臺灣板橋地方法院檢察
    署檢察官偵查起訴。
    理  由
壹、程序方面
    按被告以外之人於偵查中向檢察官所為之陳述，除顯有不可
    信之情況者外，得為證據，刑事訴訟法第一百五十九條之一
    第二項定有明文。此乃因檢察官訊問證人、鑑定人等被告以
    外之人時，均能遵守法律規定而不致違法取供，並令具結，
    可信性極高，為兼顧理論與實務而設。故被告、辯護人如主
    張證人於偵查中所為證言顯有不可信之情形者，本乎當事人
    主導證據調查原則，自應負舉證責任，否則，被告以外之人
    向檢察官所為之陳述，毋庸另為證明，即得作為認定被告犯
    罪之證據。查證人乙○、陳叔寶於偵查中之供證，業經檢察
    官依法令其等具結，而被告或辯護人復未指出並證明各該證
    言有何顯不可信之情況，且無其他事證足資認定其等於檢察
    官訊問時有受違法取供情事，並其等已先後於原審及本院審
    理中，由被告及辯護人踐行對質詰問之程序，即屬合法調查
    之證據，自得作為本案判決之證據，合先敘明。
貳、實體方面
一、訊據上訴人即被告甲○○固坦承0000000000號行動電話為伊
    使用，及乙○、陳叔寶曾經撥打上開行動電話而與伊聯繫後
    ，伊先後於上揭時、地，分別將不詳重量之海洛因1包交付
    乙○、陳叔寶之事實，惟矢口否認有何販賣海洛因之犯行，
    辯稱：98年5月1日那次，伊係與乙○各出3千元，合資向綽
    號「小偉」之藥頭購買海洛因，同年月21日那次，伊係與陳
    叔寶分別出資2千元、1千元，共同向綽號「兔子」之藥頭購
    買海洛因。又當時係因乙○、陳叔寶2人毒癮發作，央求伊
    幫他們調取毒品，伊並未販賣、亦未從中牟利，伊行為應僅
    構成幫助施用第一級毒品罪云云。
二、經查：
  (一)證人乙○於偵查中供證：伊於98年5月1日下午8、9時許，以
    0000000000號行動電話與被告所持用之上開行動電話聯絡，
    約定購買3千元之海洛因，嗣在臺北縣三重市某處，將3千元
    交與被告，被告則將重量不詳之海洛因1包交與伊等語（偵
    卷第55、56頁）。而被告於偵審中亦均不否認曾於98年5月1
    日下午8時許，以其所使用之上開行動電話與乙○聯絡，並
    於同日下午9時許，在臺北縣三重市○○路○段附近某處，將
    不詳重量之海洛因1包交與乙○，且向乙○收取3千元之事實
    。復佐以被告所持用之上開行動電話，與證人乙○所持用之
    0000000000號行動電話，於98年5月1日下午8時21分許至9時
    5分許有近10通密集之通聯紀錄，且0000000000號行動電話
    於該日下午9時許之基地臺位置，係在臺北縣三重市○○路○
    段附近之事實，亦有上開0000000000號行動電話之通聯紀錄
    1份（含基地臺位置）在卷可稽（偵卷第104頁反面、第105
    頁）及上開0000000000號門號SIM卡1張扣案可佐，足資佐證
    證人乙○之上開證述情節應非虛妄。雖證人乙○於本院供證
    ：98年5月2日早上，因為當天伊毒癮發作，便請被告幫伊調
    毒品，2人約在三重市○○○路，碰面後伊拿3千元給被告，
    被告再拿錢給開車過來的人，從該開車的人手中拿到毒品後
    ，將毒品轉交給伊，當時被告應該也有順便購買海洛因，因
    伊亦看到被告從其皮包拿錢出來，但伊不知道被告拿出多少
    錢，伊認為被告應該沒有從中獲利等語（本院卷第72至74頁
    ），惟證人乙○前開供證不僅與其於偵查中所述購買日期不
    符，亦與上揭通聯紀錄相歧，況其於本院詰問時對於被告出
    資之金額及購買毒品數量等2人合資購毒細節，均諉稱不清
    楚或不知道云云（本院卷第72頁背面、第73頁），顯有悖常
    情，應屬刻意迴護被告之詞，自難採為有利於被告之證據。
    又審諸證人乙○於偵查中就被告販賣海洛因之時間、地點與
    價金等情節，均連續陳述且證述明確，且其於98年5月2日下
    午為警查獲後所採集之尿液經送檢驗結果，呈嗎啡陽性反應
    ，有台灣檢驗科技股份有限公司濫用藥物尿液檢驗報告可憑
    （原審卷第113頁），足見證人乙○經警查獲前確有施用第
    一級毒品之惡習，再參以被告供稱與證人乙○並無怨隙或財
    務糾紛，則證人乙○自無蓄意虛構上開事實，而設詞誣攀被
    告之理。是被告於上揭時、地販賣海洛因與證人乙○並收取
    價金3千元之事實，堪予認定。
  (二)復證人陳叔寶於偵查中供證：伊於98年5月21日下午6時許前
    之某時，以0000000000號行動電話與被告所持用之上開行動
    電話聯絡，約定購買1千元之海洛因，伊於同日下午6時許，
    在臺北縣樹林市○○路106號加油站，將1千元交與被告，被
    告則將重量不詳之海洛因1包交與伊，該日購買海洛因後隨
    即為警查獲等語（偵卷第55、56頁）；及於原審供證：伊於
    98 年5月21日撥打電話予被告，說要買1千元之海洛因，被
    告要伊到樹林加油站，伊對於路不熟，花了一點時間才到，
    伊到的時候，看到被告從加油站廁所出來，伊就將錢交與被
    告，被告先走回車上，再出來將海洛因交與伊後離去，之後
    伊才為警查獲等語（原審卷第120至123頁）。而被告於偵審
    中亦均不否認曾於98年5月21日下午3時許，以使用之前開行
    動電話與陳叔寶聯絡，並於同日下午6時許，在臺北縣樹林
    市○○路106號之加油站附近某處，將不詳重量之海洛因1包
    交與陳叔寶時，並向陳叔寶收取1千元之事實。復佐以被告
    所持用之上開行動電話，與證人陳叔寶所持用之0000000000
    號行動電話，於98年5月21日下午3時44分許至5時59分許有
    10餘通密集之通聯紀錄，且渠等上開行動電話最後5通之基
    地臺位置，均係在臺北縣樹林市○○路105號附近之事實，
    亦有上開2門號行動電話之通聯紀錄各1份（含基地臺位置）
    在卷可稽（原審卷第61至63頁、偵卷第82、83頁）及上開
    0000000000號門號SIM卡1張扣案可佐。且證人陳叔寶於上開
    毒品交易完成之同日晚上6時35分許，在上開106號加油站為
    警查獲時，除扣得已注射過之海洛因針筒及殘渣夾鏈袋各1
    只外，所採集之尿液經送檢驗結果，亦呈嗎啡陽性反應等情
    ，業據本院向臺灣板橋地方法院檢察署調取陳叔寶毒品案件
    全卷（案列該署98年度毒偵字第3811號偵查卷）查明屬實，
    並有台灣檢驗科技股份有限公司濫用藥物尿液檢驗報告附於
    上開偵卷可憑，足資佐證證人陳叔寶之上開供證情節應屬可
    信。是被告於上揭時、地販賣海洛因與證人陳叔寶並收取價
    金1千元之事實，自堪以認定。
  (三)被告雖以前揭情詞置辯，惟觀諸被告就如何與證人2人合資
    購買海洛因之情節，先於警詢時供稱：伊係與證人陳叔寶合
    資，各出3千元向綽號「兔子」或「阿呆」購買海洛因，與
    證人乙○合資購買海洛因之情形亦同云云（偵卷第8頁），
    復於內勤檢察官訊問時供稱：伊出3千元，證人2人出3千元
    ，伊買回來後，再平分給他們云云（偵卷第44頁），又於偵
    查中與證人2人對質時改稱：伊出2千元，證人陳叔寶出1 千
    元，合資向藥頭購買海洛因，與證人乙○合資購買海洛因之
    情形亦同云云（偵卷第56頁）。從而，被告就合資出款之比
    例、購買毒品之對象等節，於警詢時、偵查中及原審審理時
    ，前後供述均不一致，已屬有疑而難遽信。再者，證人乙○
    及陳叔寶於偵查中亦均否認有與被告合資購買海洛因之情節
    。證人乙○於偵查中供證：伊係獨資購買供自己施用，不是
    與被告合資購買，伊係向被告購買，不知道被告的毒品來源
    及進貨價格等語（偵卷第55至57頁）；證人陳叔寶亦於偵查
    中供證：伊係獨資購買供自己施用，不是與被告合資購買，
    伊係向被告購買，不知道被告的毒品來源及進貨價格等語（
    偵卷第55至57頁），復於原審供證：那個時候我認為被告是
    藥頭，伊是直接跟被告購買的，也沒有看到別人出現等語（
    原審卷第121至123頁）。綜觀證人2人之證述情節可知，證
    人2人對於合資購買海洛因之事毫無所悉，渠等主觀上均係
    認定與被告交易，客觀上亦係由被告交付海洛因並收取價金
    ，被告之行為自屬販賣無疑，尚不因被告事後片面辯稱係私
    下合資云云而異其交易關係。又縱認被告須先行向其上游藥
    頭購入毒品後再行售與證人2人，亦僅屬被告與其上游藥頭
    間之交易關係，要不影響被告與證人2人間之販賣關係。
  (四)復本件雖因被告否認有販賣海洛因與乙○、陳叔寶之犯行，
    致無法查知其販賣海洛因之利得，惟按海洛因等毒品，本無
    一定之公定價格，是其各次買賣之價格，當亦各有差異，或
    隨供需雙方之資力、關係之深淺、需求之數量、貨源之充裕
    與否、販賣者對於資金之需求程度，以及政府查緝之態度，
    進而為各種不同之風險評估，而為機動性之調整，是其價格
    標準，自非一成不變，且販賣者從各種「價差」或「量差」
    或「純度」謀取利潤方式，亦有差異，然其所圖利益之非法
    販賣行為目的，則屬相同，並無二致。因之，販賣利得，除
    經被告坦承，或因帳冊記載致價量至臻明確外，確實難以究
    其原委。然按一般民眾之普遍認知，毒品價格非低、取得不
    易，且毒品交易向為政府查禁森嚴且重罰不寬貸，衡諸常情
    ，倘非有利可圖，殊無必要甘冒持有毒品遭查獲、重罰之極
    大風險，無端親送至交易處所，或於自身住處附近交易毒品
    之理。從而，舉凡有償交易，除確有反證足資認定係基於某
    種非圖利本意之關係外，通常尚難因無法查悉其買進、賣出
    之差價，而諉無營利之意思，或阻卻販賣犯行之追訴，致知
    過坦承者難辭重典，飾詞否認者反得逞僥倖，而失情理之平
    。經查，被告為智識正常之成年人，對於海洛因價格昂貴，
    取得不易，毒品交易為政府檢警機關嚴予取締之犯罪，法律
    並就此懸有重典處罰，當知之甚稔，而被告與證人乙○、陳
    叔寶非親非故，僅屬一般交往，倘無從中賺取差價或投機貪
    圖小利，豈有甘冒重典，依購入價格轉售或代購之理？是以
    被告主觀上具有營利之意圖乙節，灼然至明。
  (五)綜上所述，本案事證明確，被告所辯均非可採，其犯行均堪
    認定，應依法論科。
三、按被告行為後法律有變更者，適用行為時之法律，但行為後
    之法律有利於行為人者，適用最有利於行為人之法律，刑法
    第2條第1項定有明文。而行為後法律有變更者，依刑法第2
    條第1項之規定為新舊法之比較時，應就罪刑有關之一切情
    形，比較其全部結果，而為整體之適用新法或舊法，不能割
    裂而分別適用有利益之條文（最高法院95年度台上字第6483
    號裁判參照）。本件被告行為後，毒品危害防制條例已於98
    年5月20日修正公布第4條、第11條、第11條之1、第17條、
    第25條，並自公布後6個月即98年11月20日生效施行（98年6
    月25日臺灣高等法院暨所屬法院因應新修正毒品危害防制條
    例施行法律問題研討會會議結論參考，原審誤認係自98年5
    月22日生效），其中被告行為時之毒品危害防制條例第4條
    第1項規定為：「製造、運輸、販賣第一級毒品者，處死刑
    或無期徒刑；處無期徒刑者，得併科新臺幣1千萬元以下罰
    金。」，修正後規定則為：「製造、運輸、販賣第一級毒品
    者，處死刑或無期徒刑；處無期徒刑者，得併科新臺幣2千
    萬元以下罰金。」。經比較新舊法律規定，新法並未有利於
    行為人，自應適用行為時即修正前毒品危害防制條例之相關
    規定。
四、核被告2次販毒所為，均係犯修正前毒品危害防制條例第4條
    第1項之販賣第一級毒品罪。被告2次販賣海洛因前，分別持
    有海洛因之低度行為，均為販賣之高度行為所吸收，均不另
    論罪。被告所犯上開2罪間，犯意各別，行為分殊，應予分
    論併罰。被告有上述事實欄所載之科刑及執行紀錄，有本院
    被告前案紀錄表1份在卷可參，其於受有期徒刑之執行完畢
    後，5年以內故意再犯本件有期徒刑以上之2罪，俱為累犯，
    均應依刑法第47條第1項規定加重其刑（法定刑為死刑、無
    期徒刑依法不得加重之部分除外）。又修正前毒品危害防制
    條例第4條第1項販賣第一級毒品罪之法定刑為死刑或無期徒
    刑，得併科新臺幣1千萬以下罰金，不可謂不重，惟被告販
    賣之海洛因數量尚非甚多，所得財物亦屬有限，客觀上之犯
    罪情節非屬極惡，主觀上之惡性亦非嚴重，所生危害應非至
    鉅。是以綜觀本案販賣第一級毒品犯行之犯罪情狀，考量被
    告客觀之犯行與主觀之惡性，以及其犯罪所生結果，認犯罪
    之情狀尚有可憫恕之情，如科以最低度刑，仍嫌過重，爰依
    刑法第59條規定，就所犯2罪均減輕其刑，並依法先加後減
    之（法定刑為死刑、無期徒刑依法不得加重之部分除外）。
五、原審認被告罪證明確，因而適用毒品危害防制條例第4條第1
    項（修正前）、刑法第11條、第2條第1項前段、第47條第1
    項、第59條、第51條第5款之規定，及審酌被告曾有多次違
    反毒品危害防制條例之前科紀錄（有本院被告前案紀錄表可
    參），仍不知警惕，貪圖蠅利而漠視法令之禁制販賣海洛因
    ，所為非是，惟念其僅販賣2次，且販賣之數量非鉅，所得
    甚微，兼衡被告之品行、智識程度、生活狀況、犯罪之動機
    、目的、手段、犯罪後之態度等一切情狀，各量處有期徒刑
    十五年四月及十五年二月，並定應執行有期徒刑十六年六月
    ，及以行動電話1支（內含0000000000號門號之SIM卡1張）
    ，係被告所有之物，且係供作被告聯絡販賣第一級毒品所使
    用之物，而被告2次販賣海洛因之所得3千元、1千元，均為
    被告販賣毒品所得之財物，雖未扣案，但無證據證明已不存
    在，均依毒品危害防制條第19條第1項規定宣告沒收，如全
    部或一部不能沒收時，並追徵其價額或以其財產抵償之（至
    上開門號之SIM卡1張，因已扣案，則無全部或一部不能沒收
    之問題），暨以扣案之海洛因1包（淨重0.23公克）、殘渣
    袋1 包、分裝袋16只、分裝匙1支、針筒1支及0000000000號
    門號SIM卡1張等物，雖均係被告所有，惟分裝袋及分裝匙等
    物係被告施用毒品所用之物，而上開0000000000號門號SIM
    卡1 張，則無證據證明係供被告犯本案販賣第一級毒品罪所
    用之物，均非違禁物；上開海洛因1包，則係被告自己施用
    之毒品，而認上開扣案物均與本案販賣第一級毒品犯行無涉
    ，均無從在本案有罪判決之主刑下宣告沒收銷燬或沒收，經
    核並無不合。被告上訴否認販毒犯行，徒執前詞指摘原判決
    不當，為無理由，應予駁回。
據上論斷，應依刑事訴訟法第368條，判決如主文。
本案經檢察官劉靜婉到庭執行職務。
中    華    民    國    99    年    5     月    20    日
                  刑事第二十一庭審判長法  官  蔡聰明
                                      法  官  趙文
                                      法  官  楊力進
以上正本證明與原本無異。
如不服本判決，應於收受送達後10日內向本院提出上訴書狀，其
未敘述上訴之理由者並得於提起上訴後10日內向本院補提理由書
（均須按他造當事人之人數附繕本）「切勿逕送上級法院」。
                                      書記官  彭威翔
中    華    民    國    99    年    5     月    20    日
附錄：本案論罪科刑法條全文
修正前毒品危害防制條例第4條第1項
製造、運輸、販賣第一級毒品者，處死刑或無期徒刑；處無期徒
刑者，得併科新臺幣1千萬元以下罰金。

司法院資訊處製作；財團法人民間司法改革基金會備份。
